ACORDAO-COMPLETO-2377336

ACÓRDÃO 11474/2019 ATA 36/2019 - PRIMEIRA CÂMARA

VISTOS, relatados e discutidos estes autos que tratam de ato de concessão de aposentadoria emitido pelo então Centro Federal de Educação Tecnológica de Bambuí em favor do ex-servidor Antonio Bicalho de Mendonca;
ACORDAM os Ministros do Tribunal de Contas da União, reunidos em Sessão da 1ª Câmara, com fundamento no art. 71, inciso III, da Constituição Federal, nos arts. 1º, inciso V, e 39, inciso II, da Lei 8.443/1992, no art. 260, § 1º, do RI/TCU e ante as razões expostas pelo Relator, em:
9.1. considerar ilegal o ato de concessão de aposentadoria, emitido em favor de Antônio Bicalho de Mendonça (XXX.568.656-XX) , recusando o respectivo registro;
9.2. dispensar a devolução dos valores indevidamente recebidos até a data da ciência pelo Instituto Federal de Minas Gerais - Campus Bambuí, do presente acórdão, com base no Enunciado 106 da Súmula da Jurisprudência do TCU;
9.3. determinar ao Instituto Federal de Minas Gerais - Campus Bambuí que:
9.3.1. faça cessar os pagamentos decorrentes do ato impugnado, comunicando ao TCU, no prazo de 15 dias, as providências adotadas, nos termos dos arts. 262, caput, do Regimento Interno do TCU, 8º, caput, da Resolução-TCU 206/2007 e 19, caput, da Instrução Normativa-TCU 78/2018;
9.3.2. esclareça ao interessado que ele poderá:
9.3.2.1. optar por permanecer na inatividade, desde que seja providenciada alteração na fundamentação legal da sua concessão, de forma a contemplar a regra prevista no artigo 40, § 1.º, inciso III, alínea “b”, da Constituição Federal, com a redação dada pela Emenda Constitucional 20/1998 (aposentadoria voluntária com proventos proporcionais a 28/35, aos 65 anos de idade, se homem) , excluído o tempo impugnado na condição de aluno aprendiz, e observado o cálculo previsto no artigo 1º da Lei 10.887/2004; ou
9.3.2.2. retornar à atividade para ampliar a proporção de seus proventos até a idade limite de 75 anos, definida para a aposentadoria compulsória pela Lei Complementar 153, de 3 de dezembro de 2015. Nesse caso a nova aposentadoria se dará pelas regras vigentes no momento da inativação;
9.3.3. informe ao interessado que, no caso de não provimento de recurso eventualmente interposto, deverão ser repostos os valores recebidos após a ciência deste acórdão pelo Instituto Federal de Minas Gerais - Campus Bambuí;
9.3.4. comunique imediatamente ao interessado o teor do presente acórdão, notadamente no que diz respeito aos esclarecimentos emitidos, encaminhando ao TCU, no prazo de 30 dias, comprovante da data de sua ciência, nos termos do art. 4º, § 3º, da Resolução-TCU 170/2004;
9.3.5. no caso de haver opção pela aposentadoria com proventos proporcionais, nos termos sugeridos no subitem 9.3.2.1 supra, emita novo ato, submetendo-o ao TCU, no prazo de 30 dias, nos termos dos arts. 262, § 2º, do Regimento Interno do TCU, c/c o art. 19, § 3º, da Instrução Normativa-TCU 78/2018.

Ato de concessão de aposentadoria emitido pelo então Centro Federal de Educação Tecnológica de Bambuí. Apreciação para fins de registro.

Primeira Câmara

Instituto Federal de Minas Gerais - Campus Bambuí.

3. Interessado: Antônio Bicalho de Mendonça (XXX.568.656-XX).

13.1. Ministros presentes: Walton Alencar Rodrigues (Presidente), Bruno Dantas e Vital do Rêgo (Relator).
13.2. Ministro-Substituto convocado: Augusto Sherman Cavalcanti.
13.3. Ministro-Substituto presente: Weder de Oliveira.

VITAL DO RÊGO

Adoto como relatório, com os devidos ajustes de forma, a instrução elaborada no âmbito da Secretaria de Fiscalização de Pessoal (peça 14) , com a qual se manifestou de acordo o corpo gerencial daquela unidade técnica especializada (peça 15) , a seguir transcrita:
INTRODUÇÃO
Trata-se de ato de concessão de aposentadoria de Antônio Bicalho de Mendonça, ex-servidor do Centro Federal de Educação Tecnológica de Bambuí.
O ato foi submetido, para fim de registro, à apreciação do Tribunal de Contas da União (TCU) , de acordo com o art. 71, inciso III, da Constituição Federal. O cadastramento e a disponibilização ao TCU ocorreram por intermédio do Sistema de Apreciação e Registro de Atos de Admissão e Concessões, na forma dos arts. 2º, caput e incisos I a VI, e 4º, caput, da Instrução Normativa - TCU 78/2018.
HISTÓRICO
Exame preliminar do ato revelou o cômputo de 2 anos, 8 meses e 29 dias de aluno aprendiz, sem que restassem comprovados os requisitos constantes do Acórdão 2024/2005-TCU-Plenário, de relatoria do Ministro Lincoln Magalhães da Rocha.
Diante disso, foi promovida diligência à origem (peças 1, 2 e 4) . Ademais, considerando que o ato deu entrada no TCU há mais de cinco anos, promoveu-se a oitiva do interessado (peça 7) , nos termos do Acórdão 587/2011-TCU-Plenário, de relatoria do Ministro Valmir Campelo. 
As respostas encaminhadas pelo Centro Federal de Educação Tecnológica de Bambuí e pelo inativo constam das peças 5 e 10, respectivamente. 
EXAME TÉCNICO
No que tange à contagem de tempo averbado na condição de aluno aprendiz para fins de aposentadoria no serviço público, a jurisprudência do TCU, consubstanciada na Súmula TCU 96 e nas Decisões n. 234/2001, 425/2001 e 506/2002, da 1ª Câmara, e 69/2002, da 2ª Câmara, assim como no Acórdão 717/2003-TCU-Segunda Câmara (Relator: Ministro Ubiratan Aguiar) , era firme, no sentido de que esse cômputo somente era possível em relação ao período exercido como aluno aprendiz anteriormente à publicação da Lei 3.552/1959 (em 17/2/1959) , pois após a vigência dessa Lei, o aluno aprendiz deixou de receber retribuição proveniente do Orçamento da União. Segundo a redação original da Súmula 96 deste Tribunal: 
Conta-se, para todos os efeitos, como tempo de serviço público, o período de trabalho prestado, na qualidade de aluno-aprendiz, em Escola Pública Profissional, desde que haja vínculo empregatício e retribuição pecuniária à conta do Orçamento.
Contudo, essa jurisprudência evoluiu para, a partir do Acórdão 2024/2005-TCU-Plenário, de relatoria do Ministro Lincoln Magalhães da Rocha, de forma mais benéfica, permitir o aproveitamento de tempo de aluno-aprendiz para fins de aposentadoria no serviço público, exercido após a vigência da Lei 3.552/1959, desde que devidamente comprovado mediante certidão de tempo de serviço emitida com base em documentos comprobatórios do efetivo labor do então estudante na execução de encomendas recebidas pela escola, com a menção expressa do período trabalhado e da remuneração recebida, consoante a orientação presente no item 9.3, do referido decisum, in verbis: 
9.3. determinar à Secretaria Federal de Controle Interno que oriente as diversas escolas federais de ensino profissionalizante no sentido de que: 
9.3.1. a emissão de certidão de tempo de serviço de aluno-aprendiz deve estar baseada em documentos que comprovem o labor do então estudante na execução de encomendas recebidas pela escola e deve expressamente mencionar o período trabalhado, bem assim a remuneração percebida; 
9.3.2. a simples percepção de auxílio financeiro ou em bens não é condição suficiente para caracterizar a condição de aluno-aprendiz, uma vez que pode resultar da concessão de bolsas de estudo ou de subsídios diversos concedidos aos alunos; 
9.3.3. as certidões emitidas devem considerar apenas os períodos nos quais os alunos efetivamente laboraram, ou seja, indevido o cômputo do período de férias escolares; 
9.3.4. não se admite a existência de aluno-aprendiz para as séries iniciais anteriormente à edição da Lei nº 3.552, de 16 de janeiro de 1959, a teor do art. 4º do Decreto-lei nº 8.590, de 8 de janeiro de 1946.” (grifei) 
Consoante o entendimento acima, seguiram-se diversas deliberações (Acórdão 3025/2007-TCU-Primeira Câmara - Relator Guilherme Palmeira, 3.051/2007-TCU-1ª Câmara - Relator Marcos Vinicios Vilaça, 2.385/2007-TCU-2ª Câmara - Relator Ubiratan Aguiar, entre outros) .
Complementarmente, o texto da Súmula 96 também evoluiu de forma a contemplar a atualização do entendimento:
Conta-se para todos os efeitos, como tempo de serviço público, o período de trabalho prestado, na qualidade de aluno-aprendiz, em Escola Pública Profissional, desde que comprovada a retribuição pecuniária à conta do Orçamento, admitindo-se, como tal, o recebimento de alimentação, fardamento, material escolar e parcela de renda auferida com a execução de encomendas para terceiros.
 Visando comprovar a regularidade da averbação em tela, Centro Federal de Educação Tecnológica de Bambuí anexou aos autos cópia da Certidão de Tempo de Aluno da qual consta que o então aluno desenvolveu trabalhos de aprendizado profissional nas áreas de agricultura e zootecnia por 2 anos, 8 meses e 29 dias, sendo as despesas com alimentação, lavagem de roupas dos alunos e materiais para as aulas práticas custeadas pela União Federal à conta do Orçamento (peça 5) . 
 Nota-se que a documentação encaminhada pela origem não se mostrou suficiente à comprovação dos requisitos para averbação de tempo de aluno aprendiz, uma vez que contabilizou períodos de férias escolares, contrariando a jurisprudência dessa Corte, além de não especificar a renda auferida pelo ex-aluno nem que encomendas para terceiros foram realizadas. 
 Questionado em oitiva (peça 7) , o interessado apresentou certidão de tempo de serviço emitida pelo INSS (peça 10) , a qual contabiliza o tempo líquido exercido como aluno aprendiz, que totaliza 2 anos e 1 mês. Contudo, tal Certidão também não se mostra suficiente à comprovação da regularidade da averbação de tempo de aluno aprendiz, uma vez que tal período fora averbado como tempo comum de empregado e sem discriminar qualquer contribuição previdenciária referente a tal período. Sem o respectivo recolhimento, não é possível averbar esse tempo de serviço no RPPS.
 Destarte, descontando-se o período de aluno aprendiz indevidamente averbado, o inativo conta com 28 anos, 3 meses e 9 dias de tempo de serviço, insuficientes, portanto, para a concessão da aposentadoria proporcional, como fora concedida. Assim, cabe considerar ilegal o presente ato, sendo necessário que o inativo retorne ao trabalho para completar o tempo faltante à sua inativação, que se dará pelas regras vigentes no momento da concessão. 
 Cumpre mencionar que consta do contracheque atual do inativo (peça 11) o pagamento de parcela referente a quintos (Art. 62-A, Lei 8.112) . Conforme informações constantes do ato, o interessado faz jus a 5/5 de FG-3, por ter ocupado o cargo de Coordenador nos períodos de 10/4/1985 a 8/10/1992 e 8/10/1992 a 16/4/1997. Assim, conclui-se que o valor percebido (R$ 189,50) se encontra dentro dos limites estabelecidos na jurisprudência do TCU (Acórdão 835/2012-TCU-Plenário e 1915/2012-TCU-Plenário, ambos relatoria do Ministro Augusto Nardes) . 
CONCLUSÃO
 Em razão do exposto e tendo em vista que não restaram comprovados os requisitos constantes da jurisprudência desta Corte para a averbação de tempo de aluno aprendiz, cabe considerar ilegal a presente concessão, recusando-se seu registro. 
 Cabe ainda determinar ao Centro Federal de Educação Tecnológica de Bambuí que promova o retorno do inativo ao trabalho, a fim de completar o tempo faltante para sua aposentadoria.  
 Quanto aos valores recebidos de boa-fé pelo interessado, encontra-se presente o requisito para aplicação do Enunciado 106 da Súmula da Jurisprudência do TCU, dispensando-se sua devolução.
PROPOSTA DE ENCAMINHAMENTO
 Ante o exposto, e de conformidade com o preceituado nos artigos 71, III, da Constituição Federal de 1988; 1º, V, e 39, II, da Lei 8.443/1992; e 1º, VIII, e 259, II, do Regimento Interno/TCU, propõe-se:
 considerar ilegal e recusar o registro do ato de aposentadoria de Antônio Bicalho de Mendonca (CPF: XXX.568.656-XX) ;
 dispensar o ressarcimento das quantias indevidamente recebidas de boa-fé, consoante o disposto no Enunciado 106 da Súmula de Jurisprudência do TCU; 
 determinar ao Centro Federal de Educação Tecnológica de Bambuí que:
 faça cessar os pagamentos decorrentes do ato impugnado, comunicando ao TCU, no prazo de quinze dias, as providências adotadas, nos termos dos art. 262, caput, do Regimento Interno do TCU e 8º, caput, da Resolução - TCU 206/2007;
 promova o retorno do inativo ao trabalho, a fim de completar o tempo faltante para sua aposentadoria;
 informe ao interessado o teor do acórdão que for prolatado, alertando-o de que o efeito suspensivo proveniente de eventual interposição de recurso junto ao TCU não a exime da devolução dos valores indevidamente percebidos após a notificação, em caso de não provimento desse recurso; 
 encaminhe ao TCU, no prazo de trinta dias, comprovante da data de ciência da interessada, nos termos do art. 4º, § 3º, da Resolução - TCU 170/2004. Secretaria de Fiscalização de Pessoal, 1a Diretoria de Atos de Pessoal, 3/8/2018.
O Ministério Público, representado nos autos pela Procuradora-Geral Dra. Cristina Machado da Costa e Silva, manifestou-se de acordo com a proposição da unidade técnica (peça 16) . 
É o Relatório.

não há.

Procuradora-Geral Cristina Machado da Costa e Silva.

APOSENTADORIA. AVERBAÇÃO DE TEMPO DE SERVIÇO NA CONDIÇÃO DE ALUNO APRENDIZ PARA FINS DE APOSENTADORIA NO REGIME ESTATUTÁRIO EM DESACORDO COM OS REQUISITOS PREVISTOS NO ENUNCIADO 96 DA SÚMULA DE JURISPRUDÊNCIA DO TCU. OITIVA NOS TERMOS DO ACÓRDÃO 587/2011-TCU-PLENÁRIO. ILEGALIDADE. DETERMINAÇÕES.

APOSENTADORIA (APOS)

Secretaria de Fiscalização de Pessoal (Sefip).

Aprecia-se, nesta oportunidade, ato de concessão de aposentadoria emitido pelo então Centro Federal de Educação Tecnológica de Bambuí em favor do ex-servidor Antônio Bicalho de Mendonca. 
Na instrução de peça 14, a Sefip, após realizar a oitiva do interessado, propõe a ilegalidade do ato constante dos autos em razão da averbação de tempo de serviço na condição de aluno aprendiz em desacordo com os requisitos prescritos no Enunciado 96 da Súmula de Jurisprudência do TCU. 
O Ministério Público junto ao TCU, em sua manifestação regimental (peça 17) , ratifica as conclusões formuladas pela unidade técnica. Propõe, em adição ao parecer da unidade técnica, que o interessado seja orientado sobre as opções de que dispõe para se manter na inatividade.
-II-
Registro minha concordância integral com a proposta formulada pela unidade técnica, aquiescida pela manifestação do MPTCU, razão pela qual acolho os pareceres precedentes por seus próprios fundamentos, valendo-me, para tanto, da técnica da motivação per relationem, nos termos do art. 2º, § 3º, do Decreto 9.830, de 10 de junho de 2019, sem prejuízo de tecer os comentários a seguir.
No que diz respeito à averbação de tempo na condição de aluno aprendiz, verifico que a situação do interessado era a seguinte, no momento da inativação, quando se computou o tempo mencionado: 
	Nome
	Data da inativação
	Idade na inativação
 (anos) 
	Idade atual
 (anos) 
	Tempo questionado
	Modalidade de aposentadoria

	Antônio Bicalho de Mendonca
	16/4/1997
	49 anos
	71 anos
	2 anos, 8 meses e 29 dias (aluno-aprendiz) 
	Voluntária com proventos proporcionais (31/35) 

Para justificar a averbação mencionada, o interessado e a entidade encaminharam certidão de tempo de aluno aprendiz emitida pela Escola Agrotécnica Federal de Bambuí (peça5, p. 5-12) . Na referida certidão consta de forma genérica que:
As atividades práticas consistiam em trabalhos de aprendizado profissional prestados nas áreas de agricultura e zootecnia, no período da manhã em um dia e no da tarde em outro, com aulas práticas orientadas através de professores das disciplinas citadas, onde os alunos executavam projetos agropecuários, economicamente viáveis, fixando os ensinamentos recebidos.
A Escola mantinha sistema de internato, onde os alunos, inclusive o beneficiário desta certidão, ANTONIO BICALHO DE MENDONCA, estudavam e trabalhavam, sendo que as despesas com alimentação (café da manhã, almoço e jantar) , lavagem de roupas dos alunos, materiais fornecidos para as aulas práticas adubos, sementes, defensivos, vacinas, equipamentos topográficos, máquinas e implementos, etc.) , eram custeadas pela União Federal a conta do Orçamento.
Observo que a documentação fornecida não comprova o labor na condição de aluno aprendiz nos termos do que prescreve o Enunciado 96, da súmula de jurisprudência do TCU, eis que não faz menção a nenhum tipo de remuneração ou mesmo auxílio recebido pelo ex-aluno. Também não há qualquer registro de trabalho prestado na execução de encomendas, mas apenas à percepção de “retribuição indireta” a título de “alimentação (café da manhã, almoço e jantar) e lavagem de roupas dos alunos”.
Ocorre que os referidos subsídios estatais não evidenciam nenhuma atividade laboral razão pela qual não preenchem os requisitos estabelecidos pelo Enunciado 96 da Súmula de Jurisprudência do TCU, cujo teor transcrevo a seguir:
“Conta-se para todos os efeitos, como tempo de serviço público, o período de trabalho prestado, na qualidade de aluno-aprendiz, em Escola Pública Profissional, desde que comprovada a retribuição pecuniária à conta do Orçamento, admitindo-se, como tal, o recebimento de alimentação, fardamento, material escolar e parcela de renda auferida com a execução de encomendas para terceiros.
Portanto, o tempo averbado na condição de aluno aprendiz deve ser excluído da aposentadoria em questão, eis que não atende os requisitos para ser computado na inativação em análise. Com a exclusão do lapso temporal inquinado, o interessado conta com 28 anos, 3 meses e 9 dias de tempo para aposentadoria. Assim, a concessão em epígrafe não reúne condições para receber a chancela da legalidade.
Por fim, cabe esclarecer ao interessado que resta a ele: (i) retornar à atividade para completar o tempo excluído ou (ii) permanecer aposentado, caso seja providenciada alteração na fundamentação legal da sua concessão, de forma a contemplar a regra atual prevista no art. 40, §1°, inciso III, alínea “b”, da Constituição Federal, calculando-se os proventos nos termos do art. 40, §§ 3º e 17, da Constituição Federal, e art. 1º da Lei 10.887/2004, na proporção 28/35.
	Ante o exposto, VOTO para que seja adotada a minuta de acórdão que ora trago ao exame deste Colegiado.
TCU, Sala das Sessões Ministro Luciano Brandão Alves de Souza, em 8 de outubro de 2019.
Ministro VITAL DO RÊGO 
Relator